臺灣高等法院臺南分院民事判決
108年度上字第119號
上  訴  人  蔡國祥  
訴訟代理人  蔡淑卿  
            張俊文律師
複 代理 人  黃逸豪律師
上  訴  人  蔡阿珠  
            蔡武法  

            蔡明吉  
            蔡秀娥  

被 上訴 人  蔡改    
訴訟代理人  蔡淑真  
            楊珮如律師
上列當事人間請求所有權移轉登記事件，上訴人對於中華民國10
8年2月21日臺灣臺南地方法院第一審判決（106年度訴字第1326
號）提起上訴，並為訴之追加，本院於110年3月10日言詞辯論終
結，判決如下：
    主  文
上訴及追加之訴均駁回。
第二審及追加之訴訴訟費用由上訴人負擔。
    事實及理由
甲、程序方面：
一、按遺產屬於繼承人全體之公同共有，故就公同共有權利為訴
    訟者，屬固有必要共同訴訟，應由公同共有人全體一同起訴
    或被訴，否則於當事人之適格即有欠缺（最高法院99年度台
    上字第610號裁判要旨參照）。又訴訟標的對於共同訴訟之
    各人必須合一確定者，共同訴訟人中一人之行為有利益於共
    同訴訟人者，其效力及於全體；不利益者，對於全體不生效
    力，亦為民事訴訟法第56條第1項第1款所明定。本件上訴人
    蔡國祥起訴請求因繼承而公同共有重測前坐落臺南市○區○○
    段0000地號土地（下稱重測前0000地號土地），應有部分4
    分之1，應移轉登記為兩造公同共有，其訴訟標的對於共同
    訴訟之各人必須合一確定，是上訴人蔡國祥於原審判決後提
    起上訴，依民事訴訟法第56條第1項第1款規定，其上訴效力
    及於同造之蔡阿珠、蔡武法、蔡明吉、蔡秀娥，爰併列其為
    上訴人，合先敘明。
二、上訴人蔡阿珠、蔡武法、蔡明吉、蔡秀娥經合法通知，無正
    當理由，均未於言詞辯論期日到場，核無民事訴訟法第386
    條各款所列情形，爰依被上訴人聲請，由其一造辯論而為判
    決。
三、按訴之變更、追加，非經他造同意，不得為之。但第255條
    第1項第2款至第6款情形，不在此限。又訴狀送達後，原告
    不得將原訴變更或追加他訴。但有下列各款情形之一者，不
    在此限：…㈡請求之基礎事實同一者。㈢擴張或減縮應受判決
    事項之聲明者；民事訴訟法第446條第1項、第255條第1項第
    3款定有明文。本件上訴人蔡國祥、蔡阿珠、蔡武法、蔡明
    吉、蔡秀娥（下稱上訴人蔡國祥等5人）①原上訴聲明請求被
    上訴人應將臺南市○區○○段00○0○00○0○00○0○00○0地號土地，
    應有部分各4分之1，移轉登記予包含上訴人、被上訴人在內
    之全體公同共有人（見本院卷第19頁）；②嗣追加請求被上
    訴人應將臺南市○區○○段00○0○00○0○00○0○00○0地號土地，於
    民國（下同）72年6月4日以分割繼承為原因所為之所有權移
    轉登記予以塗銷（見本院卷第109頁）；③再追加請求被上訴
    人就臺南市○區○○段0000地號土地，於72年6月4日以繼承為
    原因所為之所有權移轉登記應予塗銷，回復登記為被繼承人
    蔡条名義，並將上開土地返還包含上訴人在內之所有繼承人
    、被上訴人就臺南市○區○○段0000地號土地於74年6月28日所
    為之分割登記應予以塗銷（見本院卷第366頁）；④又追加請
    求被上訴人就臺南市○區○○段0000地號土地，應有部分4分之
    1之所有權移轉登記予上訴人蔡國祥等5人，訴外人蔡太吉公
    同共有（見本院卷第401頁）。⑤又追加請求被上訴人就臺南
    市○區○○段0000地號土地，權利範圍4分之1，72年6月4日之
    繼承登記應予塗銷，回復登記為蔡条名義、被上訴人就臺南
    市○區○○段0000地號土地，權利範圍4分之3，74年7月25日之
    分割登記應予塗銷，回復登記為蔡条名義權利範圍2分之1及
    被上訴人名義權利範圍4分之1、被上訴人就臺南市○區○○段0
    000地號土地，權利範圍4分之3，84年10月12日之分割登記
    應予塗銷，回復登記為蔡条名義權利範圍2分之1及被上訴人
    名義權利範圍4分之1（見本院卷第425頁）；⑥末追加請求被
    上訴人就臺南市○區○○段0000地號土地，權利範圍4分之1，7
    2年6月4日之繼承登記應予塗銷、被上訴人就上開土地，權
    利範圍3/4，74年7月25日、84年10月12日、84年10月26日之
    分割登記應予塗銷（見本院卷第487頁）；經核與原請求之
    基礎事實同一，且屬擴張或減縮應受判決事項之聲明，揆諸
    上揭條文規定及說明，於法並無不合，應准許之。
乙、實體方面：
一、上訴人蔡國祥、蔡阿珠、蔡武法、蔡明吉、蔡秀娥主張：民
    國（下同）73年重測前0000地號土地應有部分4分之1，原為
    蔡条所有；蔡条於71年11月22日死亡，其繼承人有蔡太吉、
    蔡三雄、被上訴人、上訴人蔡阿珠、蔡武法、蔡國祥、蔡秀
    娥；嗣蔡三雄於78年4月6日死亡，上訴人蔡明吉為蔡三雄之
    繼承人。被上訴人未經其他繼承人之同意，擅自以繼承登記
    之原因，將系爭不動產登記為自己所有，其所為之繼承登記
    應屬無效，系爭不動產應屬蔡条之全體繼承人公同共有；又
    因重測前0000地號土地，經重測、分割後，現為坐落臺南市
    ○區○○段（下稱○○段）00、00之0、00之0、00之0、00之0、0
    0之0、00之0、00之0地號土地。為此，上訴人爰依民法第82
    8條第2項準用同法第821條規定，請求判命被上訴人應將坐
    落○○段00之0、00之0、00之0、00之0地號土地，應有部分各
    4分之1，移轉登記予上訴人、被上訴人、蔡太吉、蔡雅慧公
    同共有等語。原審為上訴人敗訴之判決，上訴人不服提起上
    訴，並為訴之追加。上訴及追加之訴聲明：㈠原判決廢棄。㈡
    被上訴人就臺南市○區○○段0000地號土地，權利範圍1/4，72
    年6月4日之繼承登記應予塗銷。㈢被上訴人就上開土地，權
    利範圍3/4，74年7月25日、84年10月12日、同年月26日之分
    割登記應予塗銷。
二、被上訴人則以：上訴人蔡國祥於原審106年度南簡字第78號
    訴訟事件（下稱另案）中，先稱被上訴人自作主張由一人繼
    承；再稱其他繼承人信任被上訴人而委由被上訴人代為辦理
    繼承登記，惟未同意將應有部分讓與被上訴人；嗣於本件訴
    訟中又稱被上訴人從未向其他繼承人提及遺產分割事宜，已
    自相矛盾，另否認蔡太吉所書立讓渡書之真正。蔡条之法定
    繼承人，除被上訴人及蔡三雄外，均已拋棄繼承，蔡条之遺
    產由被上訴人及蔡三雄繼承，並由被上訴人及蔡三雄為分割
    之協議。被上訴人於72年6月4日就系爭不動產辦理繼承登記
    ，上訴人蔡國祥於107年6月1日始提起本件訴訟，上訴人何
    以長達35年間均未表示意見，遲至被上訴人提起另案，始提
    起本件訴訟；現相關卷宗已逾保存年限而銷毀，始主張上訴
    人蔡阿珠、蔡武法、蔡國祥、蔡秀娥未拋棄繼承？又臺南市
    東南地政事務所就系爭不動產已辦理繼承登記完畢，且檔案
    已逾15年保存期限而銷毀，上訴人如否認上訴人蔡阿珠、蔡
    武法、蔡國祥、蔡秀娥拋棄繼承，應負舉證責任。又門牌號
    碼臺南市○區○○路000巷00弄0號建物（下稱系爭建物）係蔡
    条於47年至54年間建造，於61年間登記為5人公同共有，與
    系爭不動產無關。上訴人蔡武法、被上訴人及蔡三雄於70年
    間，一直居住於系爭建物，被上訴人及蔡三雄於72年間辦理
    遺產分割時，上訴人蔡武法為何不知情？蔡林藝向蔡寶珠購
    買重測前0000地號土地，應有部分4分之1，嗣並分割，豈不
    知共有人係被上訴人、蔡太吉、訴外人蔡朝仁？又如上訴人
    蔡武法未提供身分證明文件，被上訴人於72年間，如何辦理
    繼承登記？上訴人對於被上訴人之請求權應已罹於時效等語
    ，資為抗辯。並答辯聲明：上訴及追加之訴均駁回。
三、兩造不爭執事項：
  ㈠重測前0000地號土地於35年7月4日土地總登記時，為蔡条、
　　蔡朝仁、蔡明華、蔡明池所有，應有部分各4分之1。
  ㈡蔡明華於58年7月28死亡，其所有上開土地應有部分4分之1由
    其子蔡再添繼承；蔡再添於69年1月28日將上開土地應有部
    分各8分之1，以買賣為原因移轉登記於被上訴人、蔡太吉。
　㈢蔡条於71年11月22日死亡，其子女為蔡太吉、蔡三雄、被上
    訴人、上訴人蔡阿珠、蔡武法、蔡國祥、蔡秀娥（下稱蔡太
    吉等7人），其全部遺產由均被上訴人、蔡三雄繼承，其中
    上開土地應有部分4分之1由長子即被上訴人繼承，並於72年
    6月4日辦畢繼承登記，連同上開買賣取得應有部分8分之1，
    合併登記為應有部分8分之3。蔡三雄於78年4月6日死亡，遺
    產由蔡雅慧、上訴人蔡明吉繼承。
  ㈣重測前2304地號土地，於重測後為臺南市○區○○段00地號土地
    ，於74年6月28日因共有物分割，分為同段00、00之0、00之
    0、00之0地號土地；同段00地號土地，登記為蔡林藝所有；
    同段00之0地號土地登記為被上訴人、蔡太吉共有，應有部
    分各為4分之3、4分之1；同段00之0地號土地登記為蔡朝仁
    所有；同段00之0地號土地登記為被上訴人、蔡太吉共有，
    應有部分各為4分之3、4分之1。
  ㈤84年10月12日同段00、00之0、00之0、00之0地號土地，分別
    因逕為分割，分出同段00之0、00之0、00之0、00之0地號土
    地；同段00之0地號土地登記為蔡林藝所有；同段00之0地號
    土地登記為被上訴人、蔡太吉共有，應有部分各4分之3、4
    分之1；同段00之0地號土地登記為蔡朝仁所有；同段00之0 
    地號土地登記為被上訴人、蔡太吉共有，應有部分各4分之3
    、4分之1。
  ㈥蔡朝仁所有同段00之0、00之0地號土地，於89年3月15日因繼
    承而登記於蔡枝發名下。
  ㈦蔡太吉所有同段00之0地號土地應有部分4分之1，於107年5月
    30日以贈與為原因移轉登記於蔡文和名下。
  ㈧被上訴人所有同段00之0地號土地，應有部分4分之3，於107
    年6月20日以贈與為原因移轉登記於訴外人蔡文鎮名下。
四、兩造爭執事項：
    上訴人依民法第828條第2項、第821條、767條第1項，請求
    被上訴人將臺南市○區○○段0000地號土地，權利範圍1/4，72
    年6月4日之繼承登記；同地號土地，權利範圍3/4、74年7月
    25日及84年10月12日、84年10月26日之分割登記，均予以塗
    銷，是否有理由？
五、本院之判斷：
　㈠上訴人主張被上訴人未經蔡条之其他繼承人同意或拋棄繼承
    ，於72年6月4日將原登記為蔡条所有重測前0000地號土地應
    有部分4分之1，以繼承為原因而登記於被上訴人名下，應屬
    無效云云，然為被上訴人所否認，並以前詞置辯。經查：
    1.按「不動產物權，依法律行為而取得、設定、喪失及變更
      者，非經登記，不生效力。」、「不動產物權經登記者，
      推定登記權利人適法有此權利。」；民法第758條第1項、
      第759條之1第1項分別定有明文。此登記之推定力，乃登
      記名義人除不得援以對抗真正權利人外，得對其他任何人
      主張之。查，系爭重測前0000地號土地應有部分4分之1，
      既以繼承為原因而登記為被上訴人所有，依上開規定，即
      受適法有此權利之推定，倘上訴人有爭執，應由上訴人負
      舉證責任，且縱使該登記為通謀虛偽表示之無效移轉行為
      ，在被上訴人之權利登記未依法塗銷前，被上訴人仍非不
      得行使系爭重測前0000地號土地共有人之權利。
    2.次按「申請登記時，除有左列情形之一者外，應提出登 
      記義務人之印鑑證明書。ㄧ、依第26條第1款至第13款及第
      15款規定，得由權利人單獨申請者。二、義務人親自到場
      ，在登記原因證明文件內簽名或蓋章者。三、登記原因證
      明文件經依法公證或監證者。」、「依前項第2款規定辦
      理時，登記義務人應提出國民身分證，經登記機關指定人
      員核符後，當場於證明文件內簽名或蓋章，由登記機關指
      定人員同時簽證。」；69年1月23日修正後、80年11月29
      日修正前之土地登記規則第37條定有明文。再按「申請繼
      承登記，除提出第32條第l項第1款及第3款之文件外，應
      提出左列文件:一、被繼承人本人死亡時之戶籍謄本。二
      、繼承人現存之戶籍謄本。三、繼承系統表。四、遺產稅
      繳（免)納證明書或其他有關證明文件。五、繼承人如有
      拋棄其繼承者，應檢附拋棄繼承權有關文件，其向其他繼
      承人表示拋棄者，並應加附印鑑證明。」；69年1月23日
      修正後、84年7月12日修正前之土地登記規則第42條第1項
      定有明文（見原審卷㈠第150頁）。又按當事人主張有利於
      己之事實者，就其事實有舉證之責任，民事訴訟法第277
      條前段定有明文；又按民事訴訟如係由原告主張權利者，
      應先由原告負舉證之責，若原告先不能舉證，以證實自己
      主張之事實為真實，則被告就其抗辯事實即令不能舉證，
      或其所舉證尚有疵累，亦應駁回原告之請求。由上可知，
      附表編號1至編號7所示不動產辦理繼承登記當時，依上開
      土地登記規則之規定，民法第1138條所定法定繼承人如拋
      棄繼承，且親至地政事務所，經登記機關指定人員核對身
      分無誤後，並於拋棄書內簽名或蓋章者，無須檢附印鑑證
      明；拋棄繼承之人如未親自到場，則應檢附拋棄繼承權有
      關文件；如係向其他繼承人表示拋棄者，並應加附印鑑證
      明。雖①上訴人蔡阿珠於69年9月9日曾辦理印鑑登記，至9
      2年9月9日遷出前臺南縣永康市（99年12月25日因臺南縣
      、市合併升格為直轄市，改制為臺南市永康區）前，未曾
      辦理印鑑變更，有臺南○○○○○○○○107年5月31日南市永康戶
      字第1070040219號函文及該函文所附印鑑登記申請書附卷
      足稽（見原審卷㈠第237頁、第238 頁）；②上訴人蔡武法
      於71年12月22日曾至前臺南○○○○○○○○○○○○辦理印鑑登記，
      至72年5月3日將戶籍自前臺南縣永康鄉（82年2月，升格
      為永康市，99年12月25日因臺南縣、市合併升格為直轄市
      ，改制為臺南市永康區）遷出以前，未曾辦理印鑑變更；
      另雖曾向臺南○○○○○○○○申請印鑑登記，惟係於戶籍系統電
      腦前申請登記，年代久遠，臺南○○○○○○○○無法查調申請日
      期，有臺南○○○○○○○○107年6月14日南市永康戶字第107004
      5135號函文及該函所附印鑑登記申請書、臺南○○○○○○○○10
      7年5月28日南市府南戶字第1070039764號函文在卷足按（
      見原審卷㈠第242頁、第243頁、第233頁）；③上訴人蔡國
      祥曾於72年3月16日辦理印鑑登記；於71年11月22日至72
      年6月4日間，曾否申請印鑑證明，因印鑑證明申請書已屆
      保存年限銷毀，則無紀錄可查，有臺南○○○○○○○○107年4月
      20日南市府南戶字第1070029420號函文及該函文檢附之印
      鑑登記申請書、該所107年12年20日南市府南戶字第10701
      01370號函文等在卷可稽（見原審卷㈠第206頁、第207頁、
      卷㈡第99頁）；基上，自難僅以上訴人蔡阿珠、蔡武法、
      蔡國祥申請印鑑證明之紀錄，據以推論渠等於蔡条過世以
      後，絕無因拋棄繼承而提供印鑑證明予被上訴人，以利被
      上訴人就如附表編號1 至編號7所示不動產辦理繼承登記
      之可能。況且，蔡条過世後，原登記其名下之系爭重測前
      0000地號土地應有部分4分之1，於72年6月4日以繼承原因
      而登記於被上訴人名下（不爭執事項㈢），既經地政主管
      機關適用當時上開相關土地登記法令而辦理，因之，上訴
      人主張被上訴人未經蔡条之其他繼承人同意，以繼承原因
      而登記於自己名下，則其等既為否認登記內容所示權利之
      人，揆諸前揭說明，自應就上開主張該登記係由於其他原
      因事實所作成之利己事實，負舉證責任。因而上訴人提出
      上訴人蔡明吉、蔡武法、訴外人蔡太吉各書立之讓渡書及
      財政部南區國稅局(下稱國稅局)於106年9月27日核發遺產
      稅核定通知書為證，並聲請訊問證人曹仙文、蔡太吉，以
      證明其等未拋棄繼承之情，惟為被上訴人所否認，而以前
      揭情詞置辯。查：
　　　⑴依不爭執事項㈠至㈣所示，重測前0000地號土地於70年間
        ，為蔡条、蔡朝仁、蔡太吉、蔡寶珠及被上訴人共有，
        應有部分分別為4分之1、4分之1、8分之1、4分之1、8
        分之1；嗣於72年6月4日原登記為蔡条所有之重測前000
        0地號土地應有部分4分之1，因繼承而登記於被上訴人
        名下，蔡寶珠所有之應有部分4分之1，則於73年10月11
        日因買賣而移轉登記為蔡武法之配偶蔡林藝所有；重測
        前2304地號土地，於73年5月1日重測後為中和段94地號
        土地，於74年6月28日因共有物分割，分為同段00之0、
        00之0、00之0地號土地；同段00地號土地，為蔡林藝所
        有；同段00之0地號土地為蔡改、蔡太吉共有，應有部
        分分別為4分之3、4分之1；同段00之0地號土地為蔡朝
        仁所有；同段00之0 地號土地為蔡改、蔡太吉共有，應
        有部分分別為4分之3、4分之1等情，有重測前0000地號
        土地、中和段00、00之0、00之0、00之0地號土地之臺
        灣省臺南市土地登記簿在卷可稽（見原審卷㈠第274頁至
        第294頁）。
　　　⑵按民事訴訟法第357條規定：「私文書應由舉證人證其真
        正。但他造於其真正無爭執者，不在此限。」同法第35
        8條第1項規定：「私文書經本人或其代理人簽名、蓋章
        或按指印或有法院或公證人之認證者，推定為真正。」
        次按「文書之證據力，有形式上證據力與實質上證據力
        之分。前者係指真正之文書即文書係由名義人作成而言
        ；後者則為文書所記載之內容，有證明應證事實之價值
        ，足供法院作為判斷之依據而言。必有形式上證據力之
        文書，始有證據價值可言。文書之實質上證據力，固由
        法院根據經驗法則，依自由心證判斷之。但形式上證據
        力，其為私文書者，則應依民事訴訟法第357條規定決
        之，即私文書之真正，如他造當事人有爭執者，則舉證
        人應負證其真正之責。」（最高法院91年度台上字第16
        45號判決意旨參照)。查，上訴人提出上訴人蔡明吉、
        蔡武法、訴外人蔡太吉各書立之上開讓渡書記載「...
        詳細面積以所有權狀為準，本人願意將土地及房屋所有
        權無條件讓給予蔡國祥...」等語（見原審卷㈡第597、5
        99、601頁），主張未拋棄繼承、無遺產分割協議或不
        動產所有權移轉之合意，故被上訴人所為單獨繼承登記
        之行為應屬無效等語，惟被上訴人及蔡三雄就蔡条遺產
        稅免稅證明書所列財產簽立遺產分配協議書，約定重測
        前0000地號土地應有部分4分之1由被上訴人繼承，並於
        72年6月4日辦畢繼承登記，而蔡明吉、蔡武法就重測前
        0000地號土地並未登記取得所有權，且中和段00之0地
        號土地亦非重測前0000地號土地應有部分4分之1全部，
        顯然上開讓渡書之記載與被上訴人繼承之重測前0000地
        號土地應有部分4分之1無涉。況蔡武法之配偶蔡林藝於
        73年間購買上開土地應有部分4分之1，並向登記機關申
        請土地分割及複丈時，若蔡武法於蔡条過世以後，並未
        拋棄繼承，於蔡林藝申請分割時，並未對原屬蔡条所有
        重測前0000地號土地即重測後○○段00地號土地之應有部
        分為何登記至被上訴人名下有所質疑，並同意按各自登
        記之應有部分比例進行分割，顯非事理之常，另蔡太吉
        係於69年1月28日以買賣為原因登記取得重測前0000地
        號土地應有部分8分之1，非因繼承取得上開土地，且其
        於原審陳稱：讓渡書係蔡淑卿要求伊書立，伊並不識字
        ，蔡淑卿忽然要求伊簽名，伊即簽名，不知該讓渡書上
        記載如何之文字等語(見原審卷㈡第584頁)，且其於104
        年9月10日即已寄發臺南鹽埕郵局第94號存證信函予蔡
        淑卿，言明撤銷其於該讓渡書所為之意思表示，有蔡太
        吉出具之民事陳報狀及上開存證信函在卷可稽(見原審
        卷㈡第51頁至第55頁)，足見蔡太吉書立之上開讓渡書內
        容難認為係其本意，無可採取。況上訴人主張蔡条過世
        後，重測前0000地號土地應有部分4分之1由蔡太吉等7
        人繼承等情若屬實在，蔡太吉等7人每人所得繼承部分
        應各為重測前0000地號土地應有部分28分之1，而非重
        測前0000地號土地應有部分5分之1，惟上開讓渡書內卻
        記載「土地面積全部5分之1」等語，可知該讓渡書之記
        載，與蔡明吉、蔡武法、蔡太吉是否因繼承而取得重測
        前0000地號土地應有部分28分之1，並無必然之關聯，
        自亦不得僅以該讓渡書影本之記載，據以認定蔡太吉等
        人有無拋棄繼承之事實，故上訴人據此主張其等未拋棄
        繼承、無遺產分割協議或不動產所有權移轉之合意，被
        上訴人所為單獨繼承登記之行為應屬無效云云，尚非有
        據。
      ⑶證人曹仙文於原審先證稱：「他（指被上訴人）承認土
        地是5個人共有」等語，嗣改稱：「蔡改是說土地分割
        的事情就由法院裁決，說5個人共有是蔡武法說的，…被
        上訴人僅稱由法院處理」等語（見原審卷㈠第333頁正面
        ），前後所證不一，其證詞難予遽採。另證人蔡太吉於
        原審雖證稱：蔡条過世時，兄弟姊妹均未拋棄繼承，伊
        亦未拋棄繼承等語（見原審卷㈡第585頁、第586 頁）。
        惟查，蔡太吉係28年9月14日出生，有其國民身分證在
        卷可按（見原審卷㈡第304頁），為上開證述時已79歲高
        齡；而受訊問之事項，又為時隔35年以前之事，對於受
        訊問之事項，能否記憶明確，已待商榷；況證人蔡太吉
        及其兄弟姊妹於蔡条過世以後，有無拋棄繼承？對其個
        人而言，亦有切身之利害關係，難謂所為證詞無偏頗之
        虞，是其上開證詞難予遽信；況蔡太吉係於69年1月28
        日以買賣為原因登記取得重測前0000地號土地應有部分
        8分之1，其本身即為重測前0000地號土地之共有人之一
        ，至少應知蔡条過世時，遺有如附表編號1 所示不動產
        ，然證人蔡太吉於原審卻證稱：蔡条過世以前，遺產均
        已分完，蔡条過世時，並無尚未分配之財產等語（見原
        審卷㈡第585頁、第586頁），明顯與事實不符，益徵證
        人蔡太吉上開證詞，不足採信。
      ⑷上訴人主張依國稅局於106年9月27日核發遺產稅核定通
        知書之記載，可證明其未拋棄繼承云云，惟經原審函詢
        國稅局關於該核定通知書如何認定蔡太吉等7人均未拋
        棄繼承權而為納稅義務人，經國稅局函覆該案補申報時
        已逾核課期間，且相關申報資料至今已逾保存年限銷毀
        ，所詢無從查考，有國稅局臺南分局107年12月21日南
        區國稅臺南營所字第1072076293號函文在卷可稽(見原
        審卷㈡第103頁)。況蔡三雄業於73年4月6日死亡（見原
        審卷㈠第351頁反面），雖國稅局於88年核發該核定通知
        書誤將已死亡之蔡三雄列為納稅義務人，然仍難執此一
        端遽謂上訴人主張未拋棄繼承乙節屬實。
　　　⑸雖上訴人否認被上訴人所提出系爭遺產分割協議書（見
        本院卷第163頁）之真正，惟因系爭遺產分割協議書作
        成於72年5月18日，至今已有35年；且系爭遺產分割協
        議書係由被上訴人與蔡三雄訂立，蔡三雄業已亡故，要
        求被上訴人另行舉證實有困難，法院自應依經驗法則，
        並斟酌全辯論意旨，以判斷其真偽。本院審酌系爭遺產
        分割協議書內所載各筆地號土地及其應有部分，核與系
        爭稅捐處函文遺產明細表（見原審補字卷第9頁）內所
        載各筆地號土地及其應有部分，均相符合，均為如附表
        編號1至編號7所示不動產；且如附表編號1至編號7所示
        不動產，均係經臺南市東南地政事務所於72年5月19日
        以南市地字第16504號收件，於72年6月4日辦理繼承登
        記完竣，有臺灣省臺南市土地登記簿在卷可稽（見原審
        卷㈠第45頁、卷㈡第213、187、119、123、157、167 、2
        47、257、273、279頁），堪認系爭分割協議書應屬真
        正。復按無遺囑執行人者，遺產稅之納稅義務人為繼承
        人及受遺贈人，此參諸遺產及贈與稅法第6條第1項第2 
        款規定自明（按：遺產及贈與稅法第6條於62年2月6日
        訂定，至今均未修正）。民法第1138條所定之繼承人如
        拋棄繼承者，因已非遺產繼承人，自非遺產稅之納稅義
        務人。且觀諸卷附稅捐處函文，其「遺產繼承人或受遺
        贈人」欄僅記載「蔡改」、「蔡三雄」，其下並蓋有「
        以下空白」之印文；雖72年間之作業方式，年代久遠無
        從查考，此有國稅局臺南分局107年12月21日南區國稅
        臺南營所字第1071073575號函文在卷可稽（見原審卷㈡
        第93頁）。然衡諸法定繼承人如已拋棄繼承，即非遺產
        繼承人，亦非受遺贈人，本無記載於「遺產繼承人或受
        遺贈人」欄之理，參以現行稽徵作業遺產稅核定通知書
        或免稅證明書所列載之繼承人亦以所有未拋棄繼承權之
        繼承人為限，有國稅局臺南分局107年12月21日南區國
        稅臺南營所字第1071073575號函文1份在卷可按（見原
        審卷㈡第93頁），即可推知被上訴人於72年就如附表編
        號1至編號7所示不動產，辦理繼承登記時，應係以被上
        訴人、蔡三雄以外之繼承人均拋棄繼承，蔡条之遺產僅
        由蔡改、蔡三雄2人繼承為由，辦理繼承登記。酌以系
        爭遺產分割協議書約定之內容，確與如附表編號1至編
        號7所示不動產辦理繼承登記之情形相符，益徵被上訴
        人辯稱民法第1138條所定蔡条之法定繼承人，除被上訴
        人及蔡三雄外，均已拋棄繼承，蔡条之遺產由被上訴人
        及蔡三雄繼承，並由被上訴人及蔡三雄為分割之協議等
        語，尚非無稽。
　　　⑹又拋棄繼承相關文書又僅係制式文書而無保存之價值，
        被上訴人縱因時隔日久，以致未保存拋棄繼承相關資料
        ，亦與常情無違，上訴人蔡國祥以被上訴人既保有系爭
        分割協議書影本，豈有不保存拋棄繼承文件之理？等語
        質疑被上訴人，自不足採。再被上訴人在另案原審106
        年度南簡字第78號審理中，業已具狀陳述蔡条過世以後
        ，由被上訴人、與蔡三雄協議分割遺產，其餘法定繼承
        人均拋棄繼承，並提出系爭遺產分割協議書為證，此有
        民事陳報狀在卷可稽 （見原審卷㈡第613頁至第619頁）
        ，核與上訴人蔡國祥所主張被上訴人於另案並未否認蔡
        國祥無繼承權或非蔡条之繼承人，已有不符。且該另案
        判決（見原審卷㈠第218至223頁）雖認定系爭建物於蔡
        条死亡後，由被上訴人、蔡太吉、蔡三雄、上訴人蔡武
        法、蔡國祥繼承（見另案判決事實及理由四、㈠、1），
        僅係原審於另案本於當事人於訴訟中所提出之攻擊、防
        禦方法及訴訟資料所為裁判之結果，並無拘束本院於本
        件訴訟判斷之效力，亦不足據以認定被上訴人抗辯除被
        上訴人及蔡三雄外，均已拋棄繼承等語，顯非事實。又
        查，依被上訴人就重測前0000地號土地應有部分4分之1
        辦理繼承登記時，相關土地登記之規定，印鑑證明並無
        申辦效期之限制，有臺南市東南地政事務所107年4月23
        日東南地所登字第1070037520號函文在卷可按（見原審
        卷㈠第204頁），是上訴人蔡武法申請之印鑑證明是否會
        因上訴人蔡武法將戶籍遷出前臺南縣永康鄉而失其效力
        ，已非無疑。況如上訴人蔡武法於被上訴人就重測前00
        00地號土地應有部分4分之1辦理繼承登記時，願意親至
        地政事務所辦理，或上訴人蔡武法非向其他繼承人表示
        拋棄者，亦無使用印鑑證明之必要，是上訴人主張上訴
        人蔡武法於被上訴人就重測前0000地號土地應有部分4
        分之1辦理繼承登記以前，將戶籍遷出前臺南縣永康鄉
        乙節，難據以推論上訴人蔡武法因未拋棄繼承之事實甚
        明。
      ⑺此外，上訴人復未能舉出其他證據證明被上訴人就重測
        前0000地號土地應有部分4分之1所為之繼承登記內容係
        由於其他原因事實所作成，或此繼承登記有何無效或得
        撤銷之原因，揆之前揭說明，上訴人主張被上訴人未經
        蔡条之其他繼承人同意，於72年6月4日將原登記為蔡条
        所有之重測前0000地號土地應有部分4分之1以繼承為原
        因而登記於被上訴人名下，自不足採。
  ㈡上訴人依民法第828條第2項、第821條、767條第1項，請求被
    上訴人將臺南市○區○○段0000地號土地，權利範圍1/4，72年
    6月4日之繼承登記；同地號土地，權利範圍3/4、74年7月25
    日及84年10月12日、84年10月26日之分割登記，均予以塗銷
    ，於法無據:
　  1.按各共有人對於第三人，得就共有物之全部為本於所有權
      之請求。但回復共有物之請求，僅得為共有人全體之利益
      為之，民法第821條定有明文。上開規定，於公同共有準
      用之，同法第828條第2項亦有明文。又民法第821條所謂
      本於所有權之請求權，係指民法第767條第1項所規定之物
      權的請求權而言（最高法院28年渝上字第2361號判決意旨
      參照）。公同共有人依民法第828條第2項準用同法第821
      條所謂本於所有權之請求，亦應為相同之解釋，係指民法
      第767條第1 項所規定之物權的請求權。
    2.如上所述，上訴人主張被上訴人未經蔡条之其他繼承人同
      意，於72年6月4日將原登記為蔡条所有之重測前0000地號
      土地應有部分4分之1以繼承為原因而登記於被上訴人名下
      ，並不足採，則上訴人主張其等為重測前0000地號土地應
      有部分4分之1之公同共有人，自無足取，其據以依民法第
      828條第2項規定準用同法第821條規定，訴請被上訴人將
      臺南市○區○○段0000地號土地，於72年6月4日之繼承登記
      ，權利範圍1/4、74年7月25日及84年10月12日、84年10月
      26日之分割登記，權利範圍3/4皆塗銷，自屬無據。
　　3.再查，重測前0000地號土地，面積0.1142公頃(見原審卷㈠
      第21、41頁)，換算為1,142平方公尺，於重測後為○○段00
      地號土地，於74年6月28日因共有物分割，分為同段00之0
      、00之0、00之0地號土地，並於74年7月25日，同段00地
      號土地登記為蔡林藝所有，同段00之0地號土地登記為蔡
      改、蔡太吉共有，應有部分分別為4分之3、4分之1。○○段
      00、00之0、00之0、00之0地號土地，復於84年10月12日
      分別因逕為分割，分出同段00之0、00之0、00之0、00之0
      地號土地;被上訴人所有○○段00之0地號土地，面積215平
      方公尺(見原審卷(一)第291頁)，應有部分4分之3，
　　　堪認上訴人前主張原登記為蔡条所有之重測前0000地號土
      地，面積1,142平方公尺，應有部分4分之1，於72年6月28
　　　日之繼承登記為被上訴人所有為無效之標的，與上訴人後
      來追加請求塗銷登記之標的台南市○區○○段00○0地號土地
      ，權利範圍4分之1，其面積、位置均不相同，顯非同一。
      且中和段00之0地號土地係於74年6月28日自○○段00地號土
      地分割而出，於74年6月28日分割前，並無○○段00之0地號
      ，則上訴人請求塗銷○○段00之0地號土地，權利範圍4分之
      1，於72年6月4日之繼承登記，客觀上既不存在，上訴人
      此部分請求，即屬無據。再者，○○段00之0地號土地係於7
      4年6月28日自○○段00地號土地分割而出，已如前述，上訴
      人既未主張○○段00地號土地，於74年6月28日因共有物分
      割，分為同段00之0、00之0、00之0地號土地，有何無效
      或得撤銷之原因而未請求塗銷該分割登記，僅就分割後部
      分土地，請求塗銷○○段00之0地號土地，權利範圍4分之3
      ，分別於74年7月25日、84年10月12日之分割登記，又未
      舉證證明○○段00之0地號土地，分別於74年7月25日、84年
      10月12日之分割登記，究竟有何無效或得撤銷之原因，上
      訴人此部分請求，亦非有據。
六、綜上所述，上訴人主張依民法第828條第2項規定準用同法第
    821條、767條第1項等規定，請求被上訴人將坐落臺南市○區
    ○○段0000地號土地，權利範圍1/4，於72年6月4日之繼承登
    記應予塗銷，為無理由，不應准許。從而原審所為上訴人敗
    訴之判決，雖所持理由雖與本院不同，惟結論並無二致，仍
    應予維持。上訴論旨指摘原判決此部分不當，求予廢棄改判
    ，為無理由，應駁回其上訴。另上訴人於本院追加請求被上
    訴人將坐落臺南市○區○○段0000地號土地，權利範圍3/4，74
    年7月25日及84年10月12日、84年10月26日之分割登記應予
    塗銷，為無理由，應予駁回。
七、本件事證已臻明確，兩造其餘攻擊防禦方法，經審酌與本院
    前揭判斷不生影響，均毋庸再予審酌，附此敘明。
八、據上論結，本件上訴及追加之訴均為無理由，依民事訴訟法
    第449條第2項、第85條第1項前段，判決如主文。
中　　華　　民　　國　　110 　年　　3 　　月　　31　　日
                  民事第六庭    審判長法  官  吳上康

                                      法  官  張季芬

                                      法  官  王浦傑
上為正本係照原本作成。
上訴人如不服本判決，應於收受送達後20日內向本院提出上訴書
狀，其未表明上訴理由者，應於提出上訴後20日內向本院補提出
理由書狀（均須按他造當事人之人數附繕本），上訴時應提出委
任律師或具有律師資格之人之委任狀；委任有律師資格者，另應
附具律師資格證書及釋明委任人與受任人有民事訴訟法第466條
之1第1項但書或第2項（詳附註）所定關係之釋明文書影本。如
委任律師提起上訴者，應一併繳納上訴審裁判費。
被上訴人不得上訴。
中　　華　　民　　國　　110 　年　　3 　　月　　31　　日

                                      書記官  蔡曉卿
【附註】
民事訴訟法第466條之1：
⑴對於第二審判決上訴，上訴人應委任律師為訴訟代理人。但上
  訴人或其法定代理人具有律師資格者，不在此限。
⑵上訴人之配偶、三親等內之血親、二親等內之姻親，或上訴人
  為法人、中央或地方機關時，其所屬專任人員具有律師資格並
  經法院認為適當者，亦得為第三審訴訟代理人。
民事訴訟法第466條之2第1項：
上訴人無資力委任訴訟代理人者，得依訴訟救助之規定，聲請第
三審法院為之選任律師為其訴訟代理人。

附表：

編號     重測前土地之地號及應有部分     重測後土地之地號及應有部分 72年6 月4 日以後登記之所有權人  1 臺南市○區○○段0000地號土地，應有部分四分之一 臺南市○區○○段00地號土地，應有部分四分之一（嗣○○段00地號土地，因土地分割，分出00之0 、00之0 、00之0 、00之0 、00之0 、00之0 、00之0 地號土地，分割經過，詳如不爭執事項三、㈤、㈥所載） 蔡改  2 臺南市○區○○段000 地號土地，應有部分全部 臺南市○區○○段000 地號土地，應有部分全部 蔡三雄  3 臺南市○區○○段000 地號土地，應有部分全部 臺南市○區○○段000 地號土地，應有部分全部 蔡三雄  4 臺南市○區○○段000 地號土地，應有部分全部 臺南市○區○○段000 地號土地，應有部分全部 蔡改  5 臺南市○區○○段000 地號土地，應有部分十二分之一 臺南市○區○○段000 地號土地，應有部分十二分之一 蔡改  6 臺南市○區○○段000 ○0 地號土地，應有部分十二分之一 臺南市○區○○段000 地號土地，應有部分十二分之一 蔡改  7 臺南市○區○○段0000地號土地，應有部分全部 臺南市○區○○段000 地號土地，應有部分全部 蔡改